ACORDAO-COMPLETO-2526451

ACÓRDÃO 3568/2022 ATA 21/2022 - PRIMEIRA CÂMARA

VISTOS, relatados e discutidos estes autos de atos de aposentadoria submetidos à apreciação deste Tribunal para fins de registro, nos termos do inc. III do art. 71 da Constituição Federal de 1988, atos esses cadastrados e disponibilizados ao TCU por intermédio do Sistema e-Pessoal, na forma dos arts. 2º e 4º da Instrução Normativa TCU 78/2018,
ACORDAM os Ministros do Tribunal de Contas da União, reunidos em Sessão da 1ª Câmara, diante das razões expostas pelo Relator, em:
9.1. considerar ilegais os atos constantes das peças 3 (ato nº 42866/2020) , 4 (ato nº 54803/2020) e 5 (ato nº 88983/2020) , relativos à alteração da aposentadoria de Jerusa de Oliveira Rego e às concessões iniciais da aposentadoria de Maria Inez Araujo Ramos e Antonio Carlos Vieira, negando-lhes os registros correspondentes, nos termos do § 1º do art. 260 do Regimento Interno desta Corte de Contas;
9.2. dispensar a devolução dos valores indevidamente recebidos até a data da ciência deste Acórdão, com base no Enunciado 106 da Súmula da Jurisprudência do TCU;
9.3. determinar ao órgão de origem que:
9.3.1. comunique aos interessados o inteiro teor deste Acórdão, com fundamento nos arts. 71, inciso IX, da Constituição Federal e 262 do Regimento Interno desta Corte de Contas, no prazo de 15 (quinze) dias, contados a partir da ciência da presente deliberação, e, após, faça cessar os pagamentos decorrentes dos atos ora impugnados, sob pena de responsabilidade solidária da autoridade administrativa omissa; 
9.3.2. alerte as Sras. Jerusa de Oliveira Rego e Maria Inez Araujo Ramos e o Sr. Antonio Carlos Vieira no sentido de que o efeito suspensivo proveniente da interposição de eventuais recursos, caso não providos, não os exime da devolução dos valores indevidamente percebidos após a notificação;
9.3.3. envie a esta Corte de Contas, no prazo de 30 (trinta) dias, por cópia, comprovante de que os interessados tiveram ciência desta deliberação;
9.3.4. suprima os índices de reajuste aplicados à vantagem de "quintos/décimos" com base na Lei 13.302/2016;
9.3.5. após a adoção da providência referida no item precedente, promova, no que se refere ao ato de concessão inicial de aposentadoria a Maria Inez Araújo Ramos,  o destaque da (s) parcela (s) de quintos incorporada (s) pelo exercício de funções comissionadas entre 8/4/1998 e 4/9/2001, transformando-a (s) em "Parcela Compensatória" a ser absorvida por quaisquer reajustes futuros, consoante modulação estabelecida pelo STF no âmbito do RE 638.115/CE, comunicando a este Tribunal as providências adotadas, a teor dos arts. 262, caput, do Regimento Interno e 8º, caput, da Resolução 206/2007, a não ser que devidamente demonstrado que a rubrica está amparada por decisão judicial transitada em julgado;
9.3.6. emita novos atos de aposentadoria, livres das irregularidades apontadas, submetendo-os ao TCU, no prazo de trinta dias, consoante os arts. 262, § 2º, do Regimento Interno do TCU e 19, § 3º, da Instrução Normativa TCU 78/2018;
9.4. determinar à Sefip que:
9.4.1. promova no Sistema Sisac/e-Pessoal o registro do mérito do ato inicial nº de controle 30734703-04-2017-000228-1, do servidor Antônio Carlos Vieira, já apreciado pela ilegalidade por meio do Acórdão 8906/2020-TCU-Segunda Câmara, Relatora Ministra Ana Arraes;
9.4.2. verifique a implementação das medidas determinadas nos itens 9.3.1 a 9.3.6 supra;
9.4.3. arquive os presentes autos, cumpridos os termos deste acórdão.

Pessoal. Atos de Aposentadoria da unidade emissora Senado Federal

Primeira Câmara

Senado Federal.

3. Interessados: Antonio Carlos Vieira, CPF XXX.312.435-XX; Jerusa de Oliveira Rego, CPF XXX.601.891-XX; Maria Inez Araujo Ramos, CPF XXX.220.126-XX.

13.1. Ministros presentes: Walton Alencar Rodrigues (Presidente), Benjamin Zymler, Vital do Rêgo e Jorge Oliveira.
13.2. Ministros-Substitutos presentes: Augusto Sherman Cavalcanti (Relator) e Weder de Oliveira.

AUGUSTO SHERMAN

Cuidam os autos de atos de aposentadoria submetidos à apreciação deste Tribunal para fins de registro, nos termos do inc. III do art. 71 da Constituição Federal de 1988, atos esses cadastrados e disponibilizados ao TCU por intermédio do Sistema e-Pessoal, na forma dos arts. 2º e 4º da Instrução Normativa TCU 78/2018.
2.	A unidade técnica, ao analisar os fundamentos legais da concessão, bem como as informações prestadas pelo órgão do controle interno e aquelas obtidas mediante diligências por mim determinadas, lavrou a instrução constante da peça 22, adiante parcialmente transcrita, com eventuais ajustes de forma:
"INTRODUÇÃO
1. Trata-se de atos iniciais de concessão de aposentadoria de Maria Inez Araújo Ramos e Antônio Carlos Vieira, e de alteração de aposentadoria de Jerusa de Oliveira Rego, ex-servidores do Senado Federal. 
2. Os atos foram submetidos, para fim de registro, à apreciação do Tribunal de Contas da União (TCU) , de acordo com o art. 71, inciso III, da Constituição Federal. Os atos foram cadastrados e disponibilizados ao TCU por intermédio do Sistema e-Pessoal, na forma do art. 2º e 4º da Instrução Normativa TCU 78/2018.
HISTÓRICO
3. Esta Unidade Técnica, em instrução à peça 7, propôs considerar ilegais os atos de Maria Inez Araújo Ramos e Jerusa de Oliveira Rego, e excluir por duplicidade o ato de Antônio Carlos Vieira. O Ministério Público junto ao TCU concordou com a proposta da Sefip (peça 9) . 
4. No entanto, o Exmo. Ministro Relator Augusto Sherman Cavalcanti restituiu os presentes autos à Sefip, para aprofundamento da análise e detalhamento dos fundamentos legais e/ou jurisprudenciais das irregularidades constantes dos mencionados atos (peça 10) .
EXAME TÉCNICO
a) ato de alteração de Jerusa de Oliveira Rego
5. Inicialmente, a servidora Jerusa de Oliveira Rego aposentou-se por invalidez, em 27/1/1994, com proventos integrais, recebendo 1/5 de FC-3. O ato de concessão inicial foi apreciado pela legalidade no TC Processo 011.022/1995-7 (peça 11) .
6. O ato em exame refere-se à alteração na aposentadoria, passando a servidora a receber a vantagem 'opção' (peça 3) . 
7. Assim, observa-se a concessão de forma cumulativa da vantagem de 'opção' de que trata o art. 2º da Lei 8.911/1994 c/c art. 193 da Lei 8.112/1990 e a vantagem de quintos/décimos, transformada em Vantagem Pessoal Nominalmente Identificada - VPNI, pelo artigo 62-A da Lei 8.112/1990 (peça 12) .
8. Cabe registrar que o art. 193 da Lei 8.112/1990 exigia cinco anos consecutivos ou dez interpolados no exercício de função comissionada para o servidor fazer jus à incorporação da vantagem 'opção'. Já o art. 180 da Lei 1.711/1952 preconizava dez anos, consecutivos ou não, no exercício da função ou cinco anos ininterruptos, se, no ato da aposentadoria, o servidor estivesse no exercício da função. 
9. Observa-se que a servidora incorporou a vantagem 'opção', possuindo apenas 1 ano, 1 mês e 6 dias exercidos na FC-3 no período de 23/12/1992 a 27/1/1994. Tal situação decorre da Decisão 481/1997 - TCU - Plenário, Ministro Relator Paulo Affonso Martins de Oliveira, que decidiu o seguinte:
'O Tribunal Pleno, diante das razões expostas pelo Relator, DECIDE:
1 - Conhecer da Representação da SEGEDAM, para, no mérito, esclarecer àquela Unidade Técnica que na instrução dos processos relativos a concessões deve observar os seguintes preceitos básicos:
 (...) 
c) O direito à opção alcança tanto o servidor que se aposentou no exercício da função comissionada como o servidor efetivo, optante, na atividade, e portador ainda que apenas de 1/5 (um quinto) ou 1/10 (um décimo) , o qual poderá levar para a aposentadoria a parcela da opção correspondente à percebida na data da inatividade ou quando satisfizer os requisitos necessários para tanto.
 (...) '
10. Posteriormente, a Decisão 481/1997 - TCU - Plenário foi declarada nula pela Decisão 844/2001 - TCU - Plenário, Ministro Relator Walton Alencar Rodrigues. Nesta, o Plenário decidiu que a percepção da opção é juridicamente possível apenas nos casos de preenchimento dos requisitos do art. 193 da Lei 8.112/1990 ou 180 da Lei 1.711/1952.
11. Posteriormente, por meio do Acórdão 589/2005-TCU-Plenário, Ministro Revisor Valmir Campelo, esta Corte de Contas ao apreciar os recursos interpostos contra a Decisão 844/2001 - TCU - Plenário, manteve seu entendimento acerca da nulidade da Decisão 481/1997 - TCU - Plenário. Contudo, foram interpostos embargos de declaração ao Acórdão 589/2005-TCU-Plenário. Em sua apreciação, esta Corte de Contas, por meio do Acórdão 2076/2005-TCU-Plenário, Ministro Relator Augusto Sherman, decidiu o seguinte:
' (...) 
9.3. esclarecer que, para fins do disposto no item 8.5 da Decisão no 844/2001 - Plenário - TCU, com a redação dada por este Acórdão, deve ser observado o seguinte: (...) 
 (...) 
9.3.2. em atenção aos princípios da segurança jurídica, da boa-fé e da isonomia, a determinação constante do item 8.5 da Decisão no 844/2001 - Plenário - TCU, com a redação dada por este Acórdão, não se aplica aos atos de aposentadoria expedidos com base no entendimento decorrente das Decisões nos 481/1997 - Plenário e 565/1997 - Plenário, e já publicados no órgão de imprensa oficial até a data da publicação da Decisão no 844/2001 - Plenário (DOU de 25/10/2001) ;
 (...) ' (grifos) .
12. Assim, em atenção aos princípios da segurança jurídica, da boa-fé e da isonomia, o Acórdão 2076/2005-TCU-Plenário, tratou de ressalvar as aposentadorias concedidas com fundamento na Decisão 481/1997 - TCU - Plenário que foram publicadas na imprensa oficial até 25/10/2001, data em que foi veiculada a Decisão 844/2001 - TCU - Plenário. 
13. Observa-se no ato de alteração de aposentadoria, que a data da publicação do ato concessório foi em 3/9/2014, portanto, posterior à 25/10/2001, data limite da ressalva constante do item 9.3.2 do Acórdão 2076/2005-TCU-Plenário. 
14. Ademais, no âmbito do Acórdão 2988/2018-TCU-Plenário (Ministra Relatora Ana Arraes) este Tribunal deixou assente de que os servidores que tenham satisfeito os pressupostos temporais no art. 193 da Lei 8.112/1990 e os requisitos para aposentadoria até 18/1/1995, podem acrescer aos proventos de inatividade, deferidos com base na remuneração do cargo efetivo, o valor da função de confiança ou a vantagem dos quintos/décimos/VPNI, de forma não cumulativa, em razão da vedação contida no § 2º do próprio art. 193 da Lei 8.112/1990. Transcrevemos o Sumário do Acórdão 2988/2018-TCU-Plenário:
'SUMÁRIO: REPRESENTAÇÃO. PROCESSO CONSTITUÍDO EM CUMPRIMENTO A DETERMINAÇÃO DESTA CORTE. PAGAMENTO DE FUNÇÃO COMISSIONADA A SERVIDOR APOSENTADO. POSSIBILIDADE DE OPÇÃO, DESDE QUE NÃO CUMULATIVA COM QUINTOS/DÉCIMOS/VPNI, PARA AQUELES QUE, ATÉ 18/01/1995, TENHAM SATISFEITO OS PRESSUPOSTOS TEMPORAIS. CONVERSÃO EM VANTAGEM PESSOAL PARA IMPEDIR DESCENSO REMUNERATÓRIO. ARQUIVAMENTO.' (grifo nosso) 
15. Desta forma, constata-se que está irregular a concessão da vantagem 'opção' à servidora Jerusa de Oliveira Rego. A servidora pode receber somente a parcela referente aos quintos/décimos [1/5 (2/10) de FC-03], que foram incorporados antes da data limite de 8/4/1998. Assim, o ato de alteração da aposentadoria da servidora Jerusa de Oliveira Rego deve ser apreciado pela ilegalidade.
b) ato inicial de Maria Inez Araújo Ramos
b.1) anuênios computando períodos não contínuos
16.  A servidora Maria Inez Araújo Ramos aposentou-se, em 7/4/2015, com proventos integrais, com base no artigo 3º da Emenda Constitucional 47/2005. No ato de aposentadoria consta o alerta de que no tempo calculado para fins de anuênio foram computados períodos não contínuos. A servidora recebe os anuênios no percentual de 15% (peça 13) .
17. Para fins de anuênios, foram averbados os períodos não contínuos exercidos no Ministério da Educação e Cultura (6/10/1983 a 19/3/1985) e no Senado Federal (25/3/1985 a 8/3/1999) . Assim, no ato sob análise, houve contagem, para fins de gratificação adicional por tempo de serviço (GATS) /anuênio, de tempo de serviço após o qual houve interrupção do vínculo jurídico da servidora com a Administração Pública Federal. 
18. A Sefip considera que o referido cômputo de tempo de serviço interrompido pode ser considerado legal, desde que atenda, de forma cumulativa, aos seguintes requisitos:
i) o servidor deve ter:
- iniciado seu vínculo jurídico com a Administração Pública Federal por meio do regime estatutário da Lei 1.711/1952; e
- passado, de forma ininterrupta, a ser regido pelo novo estatuto instituído pela Lei 8.112/1990 e, desde então, mantido esse vínculo sem interrupção; e
ii) o tempo de serviço a ser computado, civil ou militar, deve ter sido prestado:
- anteriormente à Lei 8.112/1990, ainda sob a vigência da Lei 1.711/1952 e Decreto 31.922/1952; e
- na administração direta ou autárquica de qualquer dos entes da Federação (União, estados, Distrito Federal, municípios ou territórios) .
19. É que a jurisprudência desta Corte acerca do tema, a seguir sintetizada, sedimentou-se no sentido de que:
'1) em regra, para a concessão da gratificação adicional por tempo de serviço/anuênio, é necessário que não tenha havido interrupção do vínculo do servidor com a Administração Pública Federal após a prestação do serviço a ser computado, nos seguintes termos:
São requisitos para a percepção de adicional de tempo de serviço: (i) o cumprimento do tempo de serviço público pleiteado durante a vigência da legislação que gerou essa vantagem; e (ii) o não rompimento do vínculo jurídico do servidor com a Administração.' (Acórdão 4322/2015-TCU-Primeira Câmara, de 4/8/2015, Ministro Relator Bruno Dantas) 
20. Vale ressaltar que o serviço a que se faz referência é aquele autorizado pela Lei 8.112/1990, ou seja, prestado apenas na esfera federal, quer na administração indireta (até 10/12/1997) , quer na direta (até 8/3/1999) , em obediência ao que ficou estabelecido pelos arts. 67, 100 e 103, inciso I, da Lei 8.112/1990.
21. A exceção à regra acima descrita refere-se ao tempo de serviço, civil ou militar, prestado, de forma ininterrupta ou não, a qualquer ente da federação, desde que na administração direta ou autárquica, sob a vigência do Decreto 31.922/1952 (decreto este que regulamentou o adicional por tempo de serviço previsto no estatuto dos funcionários públicos civis da União instituído pela Lei 1.711/1952) , por servidores que eram vinculados à administração pública federal pelo regime estatutário da referida Lei 1.711/1952 e que mantiveram esse vínculo, de forma ininterrupta, após a edição da Lei 8.112/1990, não sendo necessário que a averbação do tempo trabalhado tenha ocorrido sob a vigência da Lei 1.711/1952.
22. O Decreto 31.922/1952, editado com o intuito específico de regular a concessão da gratificação adicional por tempo de serviço prevista na Lei 1.711/1952 (antigo estatuto dos funcionários públicos da União) , definiu o que seria considerado tempo de serviço público:
'Art. 7º No cômputo do tempo de serviço público efetivo serão observadas as seguintes normas:
I - entende-se como tempo de serviço público efetivo o que tenha prestado à União, Estados, Distrito Federal, Territórios e Municípios, em cargo ou função civil ou militar, ininterruptamente ou não, em órgãos de administração direta ou autárquica, apurado à vista dos registros de freqüência, fôlhas de pagamento ou dos elementos regularmente averbados no assentamento individual do funcionário;'
23. Tendo em mente a legislação de regência, a posição deste TCU acerca desse tempo de serviço específico foi bem resumida nos seguintes termos:
'Cabe o cômputo para efeito de anuênios de tempo de serviço prestado a outros entes federativos, desde que atendidas, cumulativamente, as seguintes condições: 
a) o tempo de serviço deve ter sido exercido sob a vigência do Decreto 31.922/52, que regulamentou a concessão da GATS prevista no inciso XI do art. 145 e no art. 146 da Lei 1.711/52, e
b) o servidor deve ter ingressado na esfera federal ainda sob a vigência da mencionada lei, ou seja, o servidor deve ter sido vinculado ao serviço público federal por meio de regime jurídico estatutário regido pela Lei 1.711/52' (Ministro Relator Augusto Nardes, no voto condutor do Acórdão 1911/2012-TCU-Plenário, de 25/7/2012, no âmbito de representação formulada pela Segedam) .
24. Desta forma, entende-se que está regular o cômputo, para fins de anuênios, do tempo exercido no Ministério da Educação e Cultura, pois se enquadra na regra de exceção. 
b.2) quintos incorporados após a data limite
25. A servidora Maria Inez Araújo Ramos recebe 10/10 de FC-07, no entanto parte dos quintos/décimos foram incorporados após a data limite de 8/4/1998 (peça 4) .
26. Este Tribunal tem firme entendimento sobre a ilegalidade da incorporação de quintos, com fundamento no art. 62-A da Lei 8.112/1990, c/c os arts. 3º e 10º da Lei 8.911/1994 e art. 3º da Lei 9.624/1998, decorrente de exercício de função de direção, chefia ou assessoramento, de cargo de provimento em comissão ou de natureza especial após 1998, uma vez que esta Corte de Contas considera que a incorporação da vantagem somente é possível até a data de publicação da Lei 9.624/1998, ocorrida em 8/4/1998 (Acórdão 1972/2017-TCU-Plenário, da lavra do Ministro Bruno Dantas e 1939/2019-TCU-1ª Câmara, de autoria do Ministro Vital do Rego) .
27. O Supremo Tribunal Federal (STF) , ao apreciar o Recurso Extraordinário (RE) 638.115/Ceará (Ministro-Relator Gilmar Mendes) , que teve repercussão geral, fixou a seguinte tese: 'Ofende o princípio da legalidade a decisão que concede a incorporação de quintos pelo exercício de função comissionada no período de 8/4/1998 a 4/9/2001, ante a carência de fundamento legal'.
28. Todavia, ao tomar essa decisão, o STF modulou os seus efeitos para dispensar a devolução dos valores recebidos indevidamente de boa-fé até a data do julgamento, cessada a ultra-atividade de incorporações em qualquer hipótese.
29. Assim, depois da decisão do Supremo Tribunal Federal no âmbito do RE 638.115/CE, este Tribunal adequou sua jurisprudência e adotou a tese defendida na Decisão 925/1999 - TCU - Plenário (Ministro-Relator Walton Alencar) e Acórdão 731/2003-TCU-Plenário e 732/2003 - TCU - Plenário (ambos de Relatoria do Ministro Guilherme Palmeira) , de que a incorporação ou atualização da vantagem de quintos, transformada em Vantagem Pessoal Nominalmente Identificada - VPNI pelo art. 62-A da Lei 8.112/1990, somente era devida até o dia 8/4/1998, conforme previsto no art. 3º da Lei 9.624/1998.
30. Ademais, nos termos do Acórdão 5455/2018-TCU-Segunda Câmara (Ministro-Relator José Mucio Monteiro) , eventual tempo residual existente em 10/11/1997, não empregado para a concessão de quintos, pode ser utilizado para incorporação de apenas um décimo, nos termos do art. 5º da Lei 9.624/1998, com termo final, a qualquer tempo, na data em que o servidor completar o interstício de doze meses, de acordo com a sistemática definida na redação original do art. 3º da Lei 8.911/1994, com posterior transformação em VPNI.
31. Em julgamento, no supramencionado RE 638.115/CE, cujo resultado final foi proclamado em 18/12/2019, o STF deu provimento a Embargos de Declaração, onde foi proferida a seguinte decisão:
'Inicialmente, o Tribunal, por maioria, resolvendo questão de ordem suscitada pelo Ministro Dias Toffoli (Presidente) , deliberou que, para a modulação dos efeitos de decisão em julgamento de recursos extraordinários repetitivos, com repercussão geral, nos quais não tenha havido declaração de inconstitucionalidade de ato normativo, é suficiente o quórum de maioria absoluta dos membros do Supremo Tribunal Federal, vencido o Ministro Marco Aurélio, que diverge quanto à formulação da questão de ordem e quanto ao seu mérito. Votaram na questão de ordem os Ministros Luiz Fux e Roberto Barroso. Na sequência, o Ministro Dias Toffoli (Presidente) proclamou o resultado do julgamento deste recurso, ocorrido na sessão virtual de 11.10.2019 a 17.10.2019: 'O Tribunal, por maioria, acolheu parcialmente os embargos de declaração, com efeitos infringentes, para reconhecer indevida a cessação imediata do pagamento dos quintos quando fundado em decisão judicial transitada em julgado, vencida a Ministra Rosa Weber, que rejeitava os embargos. No ponto relativo ao recebimento dos quintos em virtude de decisões administrativas, o Tribunal, em razão de voto médio, rejeitou os embargos e, reconhecendo a ilegitimidade do pagamento dos quintos, modulou os efeitos da decisão de modo que aqueles que continuam recebendo até a presente data em razão de decisão administrativa tenham o pagamento mantido até sua absorção integral por quaisquer reajustes futuros concedidos aos servidores. Os Ministros Ricardo Lewandowski e Celso de Mello proviam os embargos de declaração e modulavam os efeitos da decisão em maior extensão. Ficaram vencidos, nesse ponto, os Ministros Marco Aurélio e Rosa Weber. Por fim, o Tribunal, por maioria, também modulou os efeitos da decisão de mérito do recurso, de modo a garantir que aqueles que continuam recebendo os quintos até a presente data por força de decisão judicial sem trânsito em julgado tenham o pagamento mantido até sua absorção integral por quaisquer reajustes futuros concedidos aos servidores, vencidos os Ministros Marco Aurélio e Rosa Weber. Tudo nos termos do voto do Relator. Afirmaram suspeição os Ministros Luiz Fux e Roberto Barroso'. Ausente, justificadamente, nesta assentada, o Ministro Celso de Mello. Plenário, 18.12.2019'. (grifo nosso) .
32. Em razão disso, mesmo afrontando a tese da repercussão geral, o STF permitiu a continuidade do pagamento dos quintos incorporados no período de 8/4/1998 a 4/9/2001, quando embasados em decisão judicial transitada em julgado. Todavia, no que diz respeito às parcelas amparadas com base em decisão judicial não transitada em julgado ou decisão administrativa, deverá ser promovida sua absorção por quaisquer reajustes futuros.
33. Desta forma, os quintos/décimos incorporados após a data limite estão ilegais. Nesse caso, como a incorporação de quintos entre o período de 8/4/1998 a 4/9/2001 está amparada por decisão administrativa, será proposta determinação para absorção da rubrica, consoante decidido pelo STF no âmbito do RE 638.115/CE.
b.3) Função efetivamente exercida
34. O Senado Federal informou que houve a transformação da função efetivamente exercida, após os períodos mencionados no ato, proporcionando aumento dos valores pagos a título de quintos/décimos para a Sra. Maria Inez Araújo Ramos.  Registrou que a função Subchefe de Gabinete FC-06 foi transformada para Subchefe de Gabinete FC-07 pelo Ato da Comissão Diretora 16/2000, de 31/10/2000.
35. Assim, considerando os períodos de função comissionada registrados no ato, observa-se que a servidora Maria Inez Araújo Ramos exerceu efetivamente a FC-06, no entanto recebe 10/10 de FC-07, o que é irregular.
36. No âmbito do Acórdão 4783/2014-TCU-Segunda Câmara (Ministro-Relator Benjamin Zymler) , este Tribunal deixou assente que a incorporação de quintos/décimos deve se dar com base na remuneração da função comissionada exercida. Nesse sentido também foram os Acórdãos 2535/2017 e 3591/2017, ambos da 2ª Câmara, de relatoria do Ministro Aroldo Cedraz; Acórdão 2526/2018-TCU-Segunda Câmara, de relatoria do Ministro José Múcio Monteiro; e Acórdão 5944/2021-TCU-Segunda Câmara, de relatoria do Ministro Raimundo Carreiro.
37. Visando melhor compreensão da decisão deste Tribunal no Acórdão 4783/2014-TCU-Segunda Câmara, transcrevo abaixo alguns trechos do voto do Ministro-Relator:
'7. A Lei 8.911, de 11 de julho de 1994, estabeleceu no caput do seu art. 3º que:
'Art. 3º. Para efeito do disposto no § 2º do art. 62 da Lei nº 8.112, de 11 de dezembro de 1990, o servidor investido em função de direção, chefia e assessoramento, ou cargo em comissão, previsto nesta Lei, incorporará à sua remuneração a importância equivalente à fração de um quinto da gratificação do cargo ou função para o qual foi designado ou nomeado, a cada doze meses de efetivo exercício, até o limite de cinco quintos.'
8. Nada obstante a clareza do referido dispositivo legal, foi ele objeto de questionamento perante o Superior Tribunal de Justiça, que pacificou entendimento no sentido de que 'a incorporação de quintos deve se dar com base na remuneração dos cargos em comissão ou funções comissionadas efetivamente exercidos pelo servidor público, tendo em vista o disposto no art. 3º, caput, da Lei nº 8.911/94' (cf. AgRg no REsp 127243/DF, Relator Ministro Humberto Martins, in DJe 13/4/2011 - nossos os grifos) .
9. Veja-se, ainda, o entendimento do Supremo Tribunal Federal acerca da aquisição dos quintos:
'O efetivo exercício é uma categoria constitutiva do direito à aquisição dos quintos. O princípio da proporcionalidade não pode agir na própria constituição de um direito 'muito menos pode ser usado como critério para o judicial review. É na esfera da moralidade política, a saber, mais especificamente, no âmbito da atuação do Poder Legislativo, que se pode transigir sobre categorias constitutivas de direitos. Noutras palavras, se fosse possível falar em núcleo essencial do direito à incorporação dos quintos, a idéia de efetivo exercício certamente estaria nele inserida.' (cf. MS 23.978/DF, Relator Ministro Joaquim Barbosa, in DJ 20/4/2007 nossos os grifos) .
10. Posto isso, não assiste razão à recorrente no que diz respeito aos quintos incorporados pelo servidor Saturnino Tomaz da Silva equivalentes a 10/10 de FC-05, uma vez que no mencionado período aquisitivo de 01/07/1994 a 30/05/2000, de acordo com as informações prestadas pela própria Câmara dos Deputados, o servidor exerceu, efetivamente, a função FC-04 de Encarregado do Setor de Contabilidade e Execução.
11. Ressalte-se, nesse particular, que a posterior alteração da função exercida pelo servidor não tem o condão de modificar o valor da função já incorporada, tendo em vista a natureza jurídica da vantagem, que tem por objetivo conferir estabilidade financeira aos ocupantes de cargos em comissão e funções comissionadas, e a inexistência de amparo legal nesse sentido'.
38. Consoante fundamentos expostos pelo Ministro-Relator do Acórdão 4783/2014-TCU-Segunda Câmara, entende-se que não há dúvidas de que o art. 3º da Lei 8.911/1994 veda a incorporação de quintos/décimos de função comissionada diferente daquela que foi efetivamente exercida.
39. Nada obstante a clareza do referido dispositivo legal, foi ele objeto de questionamento perante o Superior Tribunal de Justiça, que pacificou entendimento no sentido de que 'a incorporação de quintos deve se dar com base na remuneração dos cargos em comissão ou funções comissionadas efetivamente exercidos pelo servidor público, tendo em vista o disposto no art. 3º, caput, da Lei nº 8.911/94' (cf. AgRg no REsp 127243/DF, Relator Ministro Humberto Martins, in DJe 13/4/2011) .
40. Assim, a posterior alteração/transformação da função exercida pela servidora não tem o condão de modificar o valor da função já incorporada, tendo em vista a natureza jurídica da vantagem, que tem por objetivo conferir estabilidade financeira aos ocupantes de cargos em comissão e funções comissionadas, e a inexistência de amparo legal nesse sentido.
41. Assim, a incorporação de 10/10 de FC-07 pela interessada está ilegal, pois não se refere à função efetivamente exercida. Ademais, conforme já registrado no item b.2, os quintos também foram incorporados após a data limite. Diante do exposto, está ilegal o ato inicial de aposentadoria da Sra. Maria Inez Araújo Ramos.
c) ato inicial de Antônio Carlos Vieira
c.1) ato inicial n. de controle 30734703-04-2017-000228-1
42. O servidor possui um ato inicial de concessão de aposentadoria, na base Sisac, de nº de controle 30734703-04-2017-000228-1, bem como outro ato inicial, cadastrado no e-Pessoal, de nº de controle 88983/2020, em exame neste processo.
43. O Exmo. Ministro Relator Augusto Sherman Cavalcanti, em despacho à peça 10, discordou da proposta da exclusão por duplicidade do ato de n. 88983/2020, pois tal encaminhamento, em geral, é adotado quando um dos atos já foi apreciado pelo TCU e, portanto, registrado, a exemplo das situações evidenciadas nos Acórdão 9387/2020-TCU-Primeira Câmara (Relator Ministro Augusto Sherman Cavalcanti) , 9466/2020 - TCU - 2ª Câmara (Relator Ministro André de Carvalho) e 11958/2020 - TCU - 2ª Câmara (Relatora Ministra Ana Arraes) . 
44. No entanto, observa-se que esta Corte de Contas, por meio do Acórdão 8906/2020-TCU-Segunda Câmara, Ministra-Relatora Ana Arraes, já apreciou pela ilegalidade o ato de nº de controle 30734703-04-2017-000228-1, em razão da incorporação da vantagem 'opção' após a Emenda Constitucional 20/1998 (peça 15) .
45. Embora já apreciado, a Sefip não registrou no sistema Sisac o mérito do ato de nº de controle 30734703-04-2017-000228-1, cabendo determinação para que o faça (peça 16) .
46. O Senado Federal, após tomar ciência do Acórdão 8906/2020-TCU-Segunda Câmara, encaminhou documentação informando as providências adotadas, na qual se verifica que o ato inicial 88983/2020 foi enviado em atendimento às determinações do mencionado acórdão, com a exclusão da vantagem 'opção' (peça 17) . Assim, não se trata de atos em duplicidade. 
c.2) ato inicial 88983/2020
47. O ato inicial de nº de controle 88983/2020 não apresenta a vantagem 'opção' (peça 5) . O Controle Interno emitiu parecer pela ilegalidade do ato, registrando que, apesar do cômputo da VPNI obedecer ao limite de 8/4/1998, com base no Parecer ADVOSF 253/1998, o Senado Federal tem adotado forma diferenciada de contagem de quintos/décimos, tendo como marco inicial da contagem a designação para a função de confiança de nível mais elevado, independente da primeira, situação divergente da estabelecida pela Lei 8.911/1994 e pela jurisprudência do TCU (Acórdão 993/2013-TCU-Primeira Câmara e 994/2013 - 1ª Câmara, ambos de relatoria do Ministro José Múcio Monteiro, e 8249/2013 - TCU - 1ª Câmara, de relatoria do Ministro Walton Alencar Rodrigues) , que determinam a contagem a partir da primeira designação em funções comissionadas. Assim, considerando a data limite de 8/4/1998, o servidor deveria receber VPNI de 4/10-FC07 e 6/10-FC06 ao invés de 2/10-FC08 + 2/10-FC07 + 6/10-FC06.
48. Quanto à rubrica 'opção', o Controle Interno informou que, apesar do cumprimento do Acórdão 8906/2020-TCU-Segunda Câmara, constatou-se, a partir do contracheque de 12/2020, o retorno, por via judicial, do pagamento da vantagem 'opção', inclusive com retroação para os meses 10 e 11/2020.
49. Observa-se que, inicialmente, em atendimento à determinação do Acórdão 8906/2020-TCU-Segunda Câmara, o Senado Federal excluiu a rubrica 'opção' (peça 17, p. 3-8) . No entanto, conforme informado pelo Controle Interno, em consulta ao contracheque de agosto/2021, verifica-se que o servidor voltou a receber a rubrica referente à 'opção', que está sub-judice (peça 14) . Assim, persiste a irregularidade, cabendo determinação para que seja acompanhada a ação judicial.
50. Com relação aos quintos/décimos, observa-se no ato de aposentadoria a incorporação, antes da data limite de 8/4/1998, de 2/10 de FC-08 (Chefe de Gabinete) ; 2/10 de FC-07 (Subchefe de Gabinete) ; e 6/10 de FC-06 (Assistente Técnico) . 
51. No entanto, além do Gestor de Pessoal computar como marco inicial da contagem a designação para a função de confiança de nível mais elevado, independente da primeira, em divergência como o estabelecido na Lei 8.911/1994, houve também a transformação de função efetivamente exercida, após os períodos mencionados no ato, proporcionando aumento dos valores pagos a título de quintos/décimos para o interessado, o que é irregular. 
52. O Senado Federal registrou que a função Subchefe de Gabinete FC 06 foi transformada para Subchefe de Gabinete FC-07 pelo artigo 2º do Ato da Comissão Diretora 16/2000, de 31/10/2000. Assim, considerando os períodos de função comissionada registrados no ato, o servidor não teria direito a receber a 2/10 de FC-07 (Subchefe de Gabinete) , pois a função não foi efetivamente exercida e sim FC-06 (Subchefe de Gabinete) . Tal situação contraria o disposto no Acórdão 4783/2014-TCU-Segunda Câmara (Ministro Relator Benjamin Zymler) .
53. Consta ainda no ato que a função comissionada de Auxiliar de Gabinete, FC03, exercida nos gabinetes dos Senadores, Lideranças e Mesa Diretora, foi transformada em Auxiliar de Gabinete Parlamentar, FC04, pela Resolução 63/1997, a partir de 27/6/1997. Assim, a função de auxiliar de gabinete parlamentar FC-04 registrada no ato, deveria ser FC-03, pois foi incorporada antes de 27/6/1997.
54. Diante do exposto, o ato inicial do Sr. Antônio Carlos Vieira está ilegal. 
CONCLUSÃO
55. Em razão do exposto e tendo em vista a análise realizada no ato de alteração de aposentadoria de Jerusa de Oliveira Rego, esta Unidade Técnica considera que o ato está ilegal, uma vez que a incorporação da vantagem 'opção' está em desacordo com a jurisprudência desta Corte de Contas.
56. Com base na análise realizada no ato inicial de aposentadoria de Maria Inez Araújo, esta Unidade Técnica considera que o ato está ilegal, em razão da incorporação de parcela de quintos após a data limite de 8/4/1998 e com base em função não efetivamente exercida, contrariando jurisprudência desta Corte de Contas e do Supremo Tribunal Federal.
57. Em razão do exposto e tendo em vista a análises realizada no ato inicial de Antônio Carlos Vieira, esta Unidade Técnica considera que o ato está ilegal, em razão da incorporação de quintos, computados de forma irregular, a partir da função de confiança de nível mais elevado, independente da primeira, em divergência como o estabelecido na Lei 8.911/1994, e da concessão de quintos/décimos com base em função não efetivamente exercida, proporcionando aumento dos valores pagos a título de quintos/décimos para o interessado, bem como em razão da parcela "opção", que voltou a ser paga ao interessado. 
58. Ressalta-se que os atos em exame neste processo deram entrada no TCU há menos de cinco anos, portanto, a apreciação pela ilegalidade, não contraria o entendimento do Supremo Tribunal Federal proferido no RE 636.553/RS.
59. Registre-se que a análise deste processo levou em conta os dispositivos da Resolução TCU 315/2020.
PROPOSTA DE ENCAMINHAMENTO
60. Ante o exposto, conforme o preceituado no artigo 71, inciso III, da Constituição Federal de 1988; c/c os artigos. 1º, inciso V, e 39, inciso II, da Lei 8.443/1992, c/c os artigos 1º, inciso VIII, 260, §§ 1º e 2º, do Regimento Interno/TCU, e tomando por base as informações prestadas pelo órgão de controle interno e as verificações feitas pela unidade técnica, na forma prevista no artigo 260, caput, do referido Regimento, propõe-se: 
a) considerar ilegais e negar o registro do ato de alteração de aposentadoria de Jerusa de Oliveira Rego (CPF XXX.601.891-XX) e dos atos iniciais de concessão de aposentadoria de Maria Inez Araújo (CPF XXX.220.126-XX) e Antônio Carlos Vieira (CPF XXX.312.435-XX) ;
b) dispensar o ressarcimento das quantias indevidamente recebidas de boa-fé, nos termos da Súmula TCU nº 106;
c) determinar ao Senado Federal, com fundamento no inciso I do art. 4º da Resolução TCU 315/2020, que adote medidas para:
c.1) no prazo de quinze dias, fazer cessar os pagamentos decorrentes dos atos impugnados por esta Corte de Contas, sob pena de responsabilidade solidária da autoridade administrativa omissa, nos termos dos arts. 262, caput, do RI/TCU, e 8º, caput, da Resolução TCU 206/2007;
c.2) no tocante à ex-servidora Maria Inez Araújo, promova o destaque da (s) parcela (s) de quintos incorporada (s) com amparo em funções comissionadas exercidas entre 8/4/1998 a 4/9/2001 e transforme-a (s) em 'Parcela Compensatória' a ser absorvida por quaisquer reajustes futuros, consoante decidido pelo STF no RE 638.115/CE;
c.3) acompanhar a decisão judicial que permitiu o restabelecimento da vantagem 'opção' nos proventos do servidor Antônio Carlos Vieira, e, em caso de decisão desfavorável ao interessado, excluir a rubrica;
c.4) no prazo de trinta dias, emita novos atos, livres das irregularidades apontadas, e os submeta ao TCU pelo Sistema e-Pessoal, nos termos dos arts. 262, § 2º, do Regimento Interno desta Corte e 19, § 3º, da Instrução Normativa TCU 78/2008;
c.5) dê ciência, no prazo de 15 (quinze) dias, do inteiro teor desta deliberação aos interessados, alertando-os de que o efeito suspensivo proveniente da interposição de eventuais recursos junto ao TCU não os exime da devolução dos valores percebidos indevidamente após a respectiva notificação, caso esses não sejam providos;
d) determinar à Sefip que promova no Sistema Sisac o registro do mérito do ato inicial de nº de controle 30734703-04-2017-000228-1, do servidor Antônio Carlos Vieira, que já foi apreciado pela ilegalidade, por meio do Acórdão 8906/2020-TCU-Segunda Câmara, relatora Ministra Ana Arraes."
3.	Em seu pronunciamento regimental, o Ministério Público junto a esta Casa, neste ato representado pela Procuradora-Geral Cristina Machado da Costa e Silva, manifestou sua concordância com as conclusões e propostas da unidade técnica (peça 24) .
É o relatório.

não há.

Procuradora-Geral Cristina Machado da Costa e Silva.

PESSOAL. APOSENTADORIA. INCLUSÃO, NOS PROVENTOS, DA VANTAGEM "OPÇÃO" SEM O PREENCHIMENTO DOS REQUISITOS PARA TANTO E AINDA CUMULATIVAMENTE COM A VANTAGEM "QUINTOS". INCLUSÃO NOS PROVENTOS DA VANTAGEM DE QUINTOS/DÉCIMOS DECORRENTES DO EXERCÍCIO DE FUNÇÕES COMISSIONADAS EM PERÍODOS POSTERIORES A 8/4/1998. INCORPORAÇÃO DE PARCELA DE "QUINTOS/DÉCIMOS" EM VALOR DE FUNÇÃO COMISSIONADA DIFERENTE DAQUELA QUE FOI EFETIVAMENTE EXERCIDA. METODOLOGIA INCORRETA PARA O CÁLCULO DE QUINTOS/DÉCIMOS COM BASE NO PARECER ADVOSF 253/1998. ATUALIZAÇÃO IRREGULAR DA PARCELA DECORRENTE DA INCORPORAÇÃO DE QUINTOS. IDENTIFICAÇÃO DE DIFERENÇA ENTRE A COMPOSIÇÃO RETRATADA NA FICHA FINANCEIRA DO ATO E O CONTRACHEQUE ATUAL, EM RAZÃO DA REINCLUSÃO, POR FORÇA DE DECISÃO JUDICIAL LIMINAR, DA PARCELA OPÇÃO DE FUNÇÃO. ILEGALIDADE DOS TRÊS ATOS E NEGATIVA DOS CORRESPONDENTES REGISTROS. DETERMINAÇÕES. CIÊNCIA.

APOSENTADORIA (APOS)

Tratam os autos de atos de aposentadoria submetidos à apreciação deste Tribunal para fins de registro, nos termos do inc. III do art. 71 da Constituição Federal de 1988, atos esses cadastrados e disponibilizados ao TCU por intermédio do Sistema e-Pessoal, na forma dos arts. 2º e 4º da Instrução Normativa TCU 78/2018.
2.	Desde logo, consigno alinhar-me às conclusões das instâncias que me precederam, incorporando suas análises às minhas razões de decidir, quanto a considerar presentes irregularidades, suficientes para ensejar sua ilegalidade, nos atos de:
	a) alteração da aposentadoria de Jerusa de Oliveira Rego, no que se refere à indevida inclusão da vantagem "opção";
	b) concessão inicial de aposentadoria a Maria Inez Araújo Ramos, no que tange à incorporação de quintos de função distinta daquela efetivamente exercida e da incorporação de tal vantagem após a edição da Lei 9.624/1998;
	c) concessão inicial de aposentadoria a Antônio Carlos Vieira, quanto à utilização de critério inadequado para a contagem de quintos/décimos e da incorporação de quintos de função distinta daquela efetivamente exercida.
Quanto ao ato de alteração da aposentadoria de Jerusa de Oliveira Rego
3.	Ainda que a Sra. Jerusa de Oliveira Rego haja implementado os requisitos para aposentar-se antes da promulgação da EC 20/98, verifica-se somente haver exercido a função comissionada FC-03 por 1 ano, 1 mês e 6 dias, não atendendo, portanto, às exigências do art. 193 da Lei 8.112/1990 ou do art. 180 da Lei 1.711/1952, consoante o entendimento deste Tribunal explicitado por meio do Acórdão 844/2001-TCU-Plenário (relator Ministro Walton Alencar Rodrigues) . Além disso, é possível também constatar que o ato de alteração de aposentadoria em questão somente foi publicado em 3/9/2014, tornando inviável a ele aplicar-se a excepcionalidade prevista no subitem 9.3.2 do Acórdão 2076/2005-TCU-Plenário (de minha relatoria) .
4.	Além desse aspecto, o pagamento da rubrica "opção" cumulativamente com a vantagem de quintos/décimos, transformada em Vantagem Pessoal Nominalmente Identificada - VPNI, pelo artigo 62-A da Lei 8.112/1990, é igualmente irregular por falta de amparo legal, tendo em vista a vedação expressa quanto a isso constante do mesmo dispositivo legal que permitia a percepção da "opção" na inatividade (o art. 193 da Lei 8.112/1990) , consoante já há muito reconhecido pelo Tribunal, conforme  explicitado por meio da Decisão 844/2001 - TCU - Plenário.
5.	Ainda que se fosse alegar que esses dois fundamentos seriam insuficientes para configurar a ilegalidade do pagamento da parcela "opção", ainda é possível verificar que a estrutura remuneratória em relação à qual se deu o estabelecimento dos proventos da servidora, a qual goza de paridade, mais recentemente sofreu alteração, com a edição da Lei 12.300/2010.
6.	Com efeito, a função comissionada FC-3, que supostamente daria ensejo ao pagamento da parcela "opção" à Sra. Jerusa de Oliveira Rego, desde 2010, por força da Lei 12.300/2010, não mais confere aos seus exercentes a faculdade de optar entre os vencimentos de seu cargo efetivo e a remuneração da função.
7.	De fato, a FC-3, a exemplo de todas as demais FC do Senado Federal, voltou a ser retribuída como função gratificada, ou seja, mediante o simples acréscimo de seu valor à remuneração do cargo efetivo do servidor (art. 10 da Lei 12.300/2010) , exatamente como se dava com as antigas GRG. Assim, à Sra. Jerusa de Oliveira Rego não é dado perceber a "opção" porque a atual estrutura remuneratória com a qual seus proventos detêm paridade não comporta o pagamento da vantagem pelo exercício de função gratificada.
Quanto ao ato de concessão inicial de aposentadoria a Maria Inez Araújo Ramos
8.	No que refere à incorporação de "quintos" após a edição da Lei 9.624/1998, igualmente acompanho as conclusões da Sefip e do MP/TCU quanto à sua irregularidade, por falta de fundamento legal, conforme entendimento explicitado pelo Supremo Tribunal Federal no âmbito do RE 638.115/CE. No entanto, foi também o STF que, ao examinar embargos declaratórios opostos ao referido decisum, modulou seus efeitos para, primeiro, autorizar a continuidade do pagamento da parcela incorporada por força de decisão judicial passada em julgado, sem absorção e, segundo, no que tange ao pagamento dessa rubrica mediante decisão judicial não transitada em julgado ou por medida administrativa, estabelecer que aqueles que continuam recebendo a parcela questionada tenham o pagamento mantido até sua absorção integral por quaisquer reajustes futuros concedidos aos servidores.
9.	É certo que, em todas as hipóteses de atos em que identificada tal vantagem, a atuação deste Tribunal é no sentido de considerar a ocorrência suficiente, de per si, para justificar a apreciação do ato pela ilegalidade, com a negativa de registro. Sua atuação distingue-se, no entanto, em relação ao encaminhamento acessório de determinar a conversão da correspondente VPNI em parcela compensatória, a ser absorvida por quaisquer reajustes e reestruturações de carreira supervenientes, somente presente quando a incorporação do benefício decorrer de decisão judicial não transitada em julgada ou de decisão administrativa (consoante se pode verificar, apenas para citar alguns poucos precedentes, os Acórdãos da 1ª Câmara 1739/2021, Relator Ministro Benjamin Zymler, 1752/2021, Relator Ministro Jorge Oliveira, 1781/2021, Relator Ministro Walton Alencar Rodrigues; e os Acórdãos da 2ª Câmara 2166/2021, Relator  Ministro Augusto Nardes, 3051/2021, Relator Ministro André Luís de Carvalho, 3673/2021, Relator Ministro Raimundo Carreiro) . No caso específico do ato examinado, não há comprovação de que o direito à incorporação de quintos até 2001 por parte de Maria Inez Araújo Ramos decorra de decisão judicial transitada em julgado, cabendo, portanto, determinação com vistas à adequação da parcela à modulação estabelecida pelo STF no âmbito do RE 638.115, a não ser que demonstrada tal condição.
10.	Outra inconsistência diz respeito à incorporação de "quintos"/"décimos" de "FC-07", decorrentes da "atualização de nível", promovida 31/10/2000, da função "Subchefe de Gabinete", que correspondia à "FC-06" quando efetivamente exercida pela interessada, nos períodos de 8/3/1988 a 8/9/1991, 8/12/1991 a 11/12/1991 e 15/3/1994 a 31/1/1995.
11.	A incorporação de "quintos/décimos" deve-se dar com base na remuneração da função comissionada efetivamente exercida, de modo que a posterior alteração dessa função não tem o condão de modificar o valor daquela função que já foi incorporada. A propósito, a jurisprudência do TCU é abundante no sentido de que a incorporação da vantagem de "quintos/décimos", à luz do disposto no caput do art. 3º da Lei 8.911/1994, deve ocorrer com fundamento na remuneração da função comissionada efetivamente exercida pelo servidor (e.g.: Acórdão 4783/2014-TCU-Primeira Câmara, relator Ministro Benjamin Zymler; Acórdãos 2535/2017 e 3591/2017, ambos da 2ª Câmara, relator Ministro Aroldo Cedraz; Acórdão 2526/2018-TCU-Segunda Câmara, relator Ministro José Múcio Monteiro; e Acórdão 5944/2021-TCU-Segunda Câmara, relator Ministro Raimundo Carreiro) , posicionamento também adotado pelo Superior Tribunal de Justiça (cf. AgRg no REsp 127243/DF, Relator Ministro Humberto Martins, in DJe 13/4/2011) e pelo Supremo Tribunal Federal (cf. MS 23.978/DF, Relator Ministro Joaquim Barbosa, in DJ 20/4/2007) .
12.	Assim, a ex-sevidora não pode carrear para a inatividade a mencionada parcela de "quintos"/"décimos" atinentes ao exercício da função "Subchefe de Gabinete" no nível de "FC-07", já que efetivamente não a exerceu na atividade.
Quanto à concessão inicial de aposentadoria a Antônio Carlos Vieira
13.	Ainda que respeitando a data limite de 8/4/1998 para a incorporação de quintos/décimos, efetivamente é possível, consoante apontado pela unidade instrutiva, verificar que o ato em questão compreende irregularidades em relação à vantagem.
14.	Quanto a isso, constata-se a adoção de metodologia incorreta para a concessão da vantagem, ao considerar-se como marco inicial de contagem a designação para a função de confiança de nível mais elevado, em vez de fazê-lo a partir da primeira designação para funções comissionadas, conforme definido pela Lei 8.911/1994 e explicitado por este Tribunal em sede de resposta a Consulta por intermédio do Acórdão 2285/2007-TCU-Plenário (tal como indicado por esta Corte de Contas, apenas para citar alguns exemplos, por ocasião dos Acórdãos da 1ª Câmara 41/2021, Relator Ministro Vital do Rêgo, 1736/2021, Relator  Ministro Benjamin Zymler, 4806/2021, Relator Ministro-Substituto Weder de Oliveira; e os Acórdãos da 2ª Câmara 13963/2020, Relatora Ministra Ana Arraes, 2998/2021, Relator Ministro Aroldo Cedraz, 4656/2021, Relator Ministro Bruno Dantas) . Caso adotada a metodologia apropriada, o servidor deveria receber VPNI de 4/10 de Subchefe de Gabinete (referido como FC-07) e 6/10 de Assistente Técnico (referido como FC-06) , em vez de 2/10 de Chefe de Gabinete (referido como FC-08) + 2/10 de Subchefe de Gabinete (referido como FC-07) + 6/10 de Assistente Técnico (referido como FC-06) , como constou do ato examinado.
15.	Além disso, de modo similar ao identificado na concessão inicial de aposentadoria a Maria Inez Araújo Ramos, o ato ora sub examine também compreende inconsistência na incorporação de 4/10 de "FC-07", decorrente da "atualização de nível", promovida 31/10/2000, da função "Subchefe de Gabinete", que correspondia à "FC-06" quando efetivamente exercida pelo interessado, nos períodos de 5/5/1989 a 23/5/1990 e 27/9/1993 a 16/10/1993. Oportuno o esclarecimento de que a ocorrência semelhante também apontada pela Sefip em relação à função de Auxiliar de Gabinete, que deveria ser incorporada como FC-03, em vez de FC-04, deixou de ter relevância, tendo em conta a correspondente parcela de quintos/décimos haver sido substituída por outra de função mais elevada.
16.	Digno de registro, ainda, que, em atendimento a determinação constante do Acórdão 8906/2020-TCU-Segunda Câmara, prolatada sobre a versão anterior do ato de aposentadoria do interessado encaminhada via Sistema Sisac (nº de controle 30734703-04-2017-000228-1) , o ato aqui enfocado, número de controle 88983/2020, não mais compreende, na ficha financeira, a rubrica "opção", condição que conduziria ao saneamento da irregularidade em relação a tal aspecto. No entanto, conforme identificado pela Sefip em exame de contracheque mais recente do interessado (peça 14) , a vantagem em questão voltou a ser paga em função de determinação judicial, fazendo com que o ato em questão não mais reflita a realidade da concessão ao interessado. O novo ato a ser emitido e encaminhado ao Tribunal, caso o pagamento da referida vantagem ainda persista, deverá espelhar tal aspecto, ainda que isso importe em seu julgamento pela ilegalidade.
Quanto à atualização irregular das VPNIs decorrentes da incorporação de quintos/décimos
17.	Ainda que a unidade técnica não haja consignado alerta a esse respeito, constatei que o valor de quintos nos proventos dos três interessados sofreu reajustes indevidos, ao arrepio da lei, consoante demonstrado no quadro a seguir:
Jerusa de Oliveira Rego - Valores da VPNI atinente a quintos
	Em março/2017[footnoteRef:2] [2:  Primeira folha de pagamento disponível para a interessada no Sistema e-Pessoal.] 
	Em março/2018
	Em março/2019

	R$ 620,82[footnoteRef:3]   [3:  Nos contracheques da interessada, a rubrica em questão é usualmente representada pelos verbetes "160 - VPNI (Função Comissionada) ", "161 - VPNI (GAL) " e "162 - VPNI (PL) ".] 
	R$ 650,66
	R$ 679,97

	[footnoteRef:4] [4:  No caso específico do ato examinado, como a posição da ficha financeira informada no ato é de 10/1997 e o contracheque mais antigo da interessada disponibilizado no e-Pessoal é o de 03/2017, não foi possível aqui explicitar os reajustes anteriores. No entanto, a perfeita coincidência das duas outras atualizações demonstradas com os índices fixados no art. 1º da Lei 13.302/2016 já comprova sua aplicação.] 
	Aumento de 4,8% em relação a março de 2017
	Aumento de 4,5% em relação a março de 2018

		Fonte: Sistema e-Pessoal. 
Maria Inez Araujo Ramos - Valores da VPNI atinente a quintos
	Em abril/2015[footnoteRef:5] [5:  Posição informada no formulário do ato de aposentadoria.] 
	Em março/2017[footnoteRef:6] [6:  Primeira folha de pagamento disponível para a interessada no Sistema e-Pessoal.] 
	Em março/2018
	Em março/2019

	R$ 6.601,54
	R$ 7.312,85
	R$ 7.664,02
	R$ 8.009,08

		Aumento de 10,775%[footnoteRef:7] em relação a abril de 2015 [7:  Percentual resultante da incidência cumulada dos percentuais de 5,5% e 5,0%.] 
	Aumento de 4,8% em relação a março de 2017
	Aumento de 4,5% em relação a março de 2018

Fonte: Sistema e-Pessoal.
Antônio Carlos Vieira - Valores da VPNI atinente a quintos
	Em março/2017[footnoteRef:8] [8:  Primeira folha de pagamento disponível para o interessado no Sistema e-Pessoal.] 
	Em março/2018
	Em março/2019

	R$ 7.013,98[footnoteRef:9]   [9:  Nos contracheques do interessado, a rubrica em questão é usualmente representada pelos verbetes "160 - VPNI (Função Comissionada) ", "161 - VPNI (GAL) " e "162 - VPNI (PL) ".] 
	R$ 7.350,71
	R$ 7.681,67

	[footnoteRef:10] [10:  No caso específico do ato examinado, como a posição da ficha financeira informada no ato é de 02/1997 e o contracheque mais antigo do interessado disponibilizado no e-Pessoal é o de 03/2017, não foi possível aqui explicitar os reajustes anteriores. No entanto, a perfeita coincidência das duas outras atualizações demonstradas com os índices fixados no art. 1º da Lei 13.302/2016 já comprova sua aplicação.] 
	Aumento de 4,8% em relação a março de 2017
	Aumento de 4,5% em relação a março de 2018

		Fonte: Sistema e-Pessoal. 
18.	Dentro desse contexto, verifico que o Senado Federal aplicou, aos quintos referidos, os reajustes concedidos pelo art. 1º da Lei 13.302/2016.
19.	No entanto, os "quintos/décimos" incorporados foram transformados em VPNI pela Lei 9.527/1997 e, nos termos do art. 15, § 1º daquele normativo, somente deveriam, salvo previsão legal em contrário, ser objeto dos reajustes gerais, categoria em que não se enquadram aqueles previstos pela Lei 13.302/2016 (diferentemente, por exemplo, dos casos das Leis 10.331/2001 e 10.697/2003) , igualmente não se verificando que referido instrumento contenha disposição expressa de que os reajustes nele estabelecidos devam alcançar a VPNI de quintos/décimos.
20.	Vale mencionar que a jurisprudência do Superior Tribunal de Justiça - STJ é no sentido de que os quintos incorporados até a edição da Lei 9.527/97 devem ser atualizados de acordo com os critérios adotados para a revisão geral da remuneração dos servidores públicos federais (vide, e.g., EDcl no AgInt no RECURSO ESPECIAL Nº 1.516.357 - RS. Relator: Ministro Mauro Campbell Marques, julgado em 21/6/2018) .
21.	Dessa forma, a regularização do ato também dependerá de que o Senado Federal suprima, da VPNI correspondente aos "quintos/décimos" incorporados, os índices de reajustes aplicados com base na Lei 13.302/2016.
22.	Assim, os atos de aposentadoria constantes das peças 3, 4 e 5 não poderão prosperar nos moldes em que concedidos, sem prejuízo de que novos atos, livres das irregularidades apontadas, sejam encaminhados ao Tribunal para oportuna deliberação.
23.	De todo modo, considerando tratarem-se de ilegalidades relacionadas a processo de concessão, perfilho o entendimento de que o julgamento proposto não implica a obrigatoriedade de ressarcimento das importâncias indevidamente recebidas de boa-fé, até a data do conhecimento desta deliberação, razão pela qual julgo aplicável o Enunciado 106 da Súmula de Jurisprudência deste Tribunal.
24.	Ressalto que os atos de aposentadoria constantes destes autos foram disponibilizados ao TCU há menos de 5 (cinco) anos, não lhes sendo aplicável, assim, a nova orientação do STF consubstanciada no RE 636.553/RS.
	Diante do exposto, ao acolher, com o acréscimo acima explicitado atinente ao reajuste indevido das parcelas de quintos/décimos, as propostas alvitradas pela unidade técnica instrutiva, com que se pôs de acordo o representante do Ministério Público, manifesto-me por que o Tribunal aprove o Acórdão que ora submeto à deliberação deste Colegiado.
TCU, Sala das Sessões, em 28 de junho de 2022.
AUGUSTO SHERMAN CAVALCANTI 
Relator